【裁判字號】    92,訴,2108
【裁判日期】    920724
【裁判案由】    返還借款
【裁判全文】
臺灣臺北地方法院民事判決                        九十二年度訴字第二一０八號
    原      告  甲○○
    訴訟代理人  廖修譽  律師
    被      告  乙○○
    訴訟代理人  許文彬  律師
    複代理人    蕭嘉甫  律師
右當事人間返還借款事件，本院判決如左：
    主      文
原告之訴及假執行之聲請均駁回。
訴訟費用由原告負擔。
    事實及理由
壹、程序方面：按原告於起訴後，如可任意將原訴變更或追加他訴，將使被告準備答
    辯不勝其煩，故民事訴訟法第二百五十五條第一項規定，訴狀送達後，原告固不
    得將原訴變更或追加他訴，惟一般當事人於起訴時，如就訴之要素表明不夠周廷
    或有錯誤，而不能於程序中為訴之變更或追加，勢必另行起訴，與訴訟經濟之原
    則有違，因此如原告請求之基礎事實同一者，得為訴之變更或追加，民事訴訟法
    第二百五十五條第一項但書第二款定有明文，本件原告係本於消費借貸之法律關
    係起訴請求被告給付新台幣（下同）壹佰伍拾萬元及其法定遲延利息，嗣因被告
    於第一次言詞辯論時否認兩造間有消費借貸之關係，旋當庭具狀表示追加依民法
    第一百七十九條不當得利之法律關係為備位請求被告給付該一百五十萬元，惟查
    本件原告亦是以前開主張消費借貸關係時之匯款行為為此基礎事實，而其證據方
    法亦為以匯款單為憑，又原告係主張以不當得利為請求權基礎與前述消費借貸關
    係為請求權基礎係屬備位與先位之關係，且並不因此變更其訴之聲明內容，是揆
    諸民事訴訟法第二百五十五條第一項但書之規定，應予准許，核先敘明。
貳、實體方面：
    一原告起訴主張如下，聲明請求判決(一)被告應給付原告一百五十萬元及自本訴狀
      繕本送達翌日起至清償日止，按週年利率百分之五計算之利息；(二)並願供擔保
      請准宣告假執行。提出匯款申請書參紙及存證信函壹份等影本為證。
      (一)被告於民國九十二年二月間因開設之補習班短期間需資金週轉，遂於同年月
        二十日向原告借貸一百五十萬元，並言明同年三月底前償還，原告乃於同年
        二月二十日及二十一日，分別匯款二十萬元、七十萬元及六十萬元予被告，
        惟屆期被告未依約履行，乃於九十二年四月十八日以存證信函催告其於文到
        三日內依約返還，仍未獲得清償，為此依民法第四百七十四條之規定，先位
        請求被告判決如訴之聲明。
      (二)茲因被告否認兩造間有消費借貸之法律關係，執之原告依前開匯款單確有交
        付一百五十萬元之事實，而被告亦不否認收受，顯見被告因此亦無法律上之
        關係而占有該系爭金錢之合法權源，故原告依此自得依民法第一百七十九條
        前段給付型不當得利之規定請求被告返還該款項，再者原告將該系爭金錢匯
        款交付予被告係出於雙方消費借貸之合意，而原告係基於消費貸此債權行為
        意思表示而後為匯款此交付物權行為，然今被告除否認有該消費借貸之意思
        表示存在並進而主張該消費借貸關係不存在，故據此原告確實有移轉該一百
        五十萬元之所有權予被告此物權行為之意思表示，但支持該物權行為之債權
        行為亦顯係基於錯誤而作成，故依此，原告依民法第八十八條第一項之規定
        ，以本訴狀為撤銷該消費借貸之債權行為及移轉該金錢所有權此物權行為之
        意思表示，而該意思表示經撤銷後，被告自無合法所有該金錢之原因，故原
        告亦得依民法第一百七十九條後段之規定請求返還該金錢，因此依此亦請求
        就此為選擇合併，請求判決如訴之聲明。
    二被告則以下列各項資為抗辯，並聲明請求判決(一)原告之訴及假執行之聲請均駁
      回；(二)如受不利之判決，願供擔保請准宣告免為假執行。復提出匯款回條肆紙
      、台北市政府國民住宅處函等影本為證，並聲請傳訊證人于友虹、林佛堯。
      (一)伊與原告之間並無系爭一百五十萬元之借貸關係存在，實係九十年三月間原
        告向伊促銷購買台北市政府國民住宅處改建「松山新村國宅」之配售權，伊
        遂以自己名義及褚秦瑋名義訂購台北市松山區○○○路一九０巷「二三號七
        樓」及「二九號十三樓」兩戶，總價款一百五十一萬元，並分別於九十年三
        月十二日、九十年三月二十三日、九十年四月十八日、九十年四月二十日各
        匯款三十萬元、三十五萬元、四十萬元、四十五萬五千元予原告指定之帳戶
        ，並當面交付現金五千元，詎至九十二年二月間原告告知該國宅買賣之事發
        生問題，無法交屋，經伊查訪後得知該案業經台北市調查處己著手調查此「
        詐欺案」，經伊向原告質問並要求退款，原告遂分別於九十二年二月二十日
        、二十一日匯款予伊，是系爭款項實為原告退還先前所投資之金額。
      (二)另原告既主張給付自始欠缺目的而「無法律上之原因」，符合民法第一百七
        十九條前段規定，又主張本件給付目的原為「消費借貸」，但因該債權行為
        出於錯誤，依民法第八十八條第一項規定撤銷之，亦符合民法第一百七十九
        條後段規定，且主張二者為選擇合併之訴，惟原告既已主張本件給付係無法
        律上原因於前，竟又再以選擇合併之訴主張本件給付目的原為「消費借貸」
        ，原告自仍應就無法律上之原因乙節負舉證之責。
    三經查原告起訴主張於九十二年二月二十日及二十一日，分別匯款二十萬元、七
      十萬元及六十萬元予被告，嗣原告於九十二年四月十八日以存證信函催告其於
      文到三日內依返還系爭款項，仍未獲得清償之事實，此為被告所不爭執，復有
      原告所提出之匯款單及存證信函等影本各壹份為證，堪信原告此部分之主張為
      真實，惟被告否認有返還系爭款項之義務，並以前開情詞置辯，是本件應首先
      應審究之爭點厥為原告所主張兩造間存有消費借貸之法律關係是否已有相當之
      證明乙節，茲分析如下：
      (一)按當事人主張有利於已之事實者，就其事實有舉證之責任，民事訴訟法第二
        百七十七條定有明文，又金錢交付之原因甚多，當事人主張有錢借貸關係存
        在，除須證明有金錢之交付外，尚須就雙方借貸意思表示互相一致，負舉證
        之責，若僅證明有金錢之交付而未證明借貸意思表示一致者，尚不能認有金
        錢借貸關係存在，再者民事訴訟法係由原告主張權利者，應先由原告負舉證
        之責，若原告先不能舉證，以證實自已主張之事實為真實，則被告就其抗辯
        事實，即令不能舉證，或其所舉證據尚有疵累，亦應駁回原告之訴，此觀諸
        最高法院十七年上字第九一七號判例及八十一年度台上字第二三七二號判決
        意旨自明，執之本件原告本於消費借貸之法律關係，訴請被告返還借款款一
        百五十萬元，則原告應就該消費借貸法律關係所須具備之特別要件即(1)借貸
        意思表示相互致；(2)交付一百五十萬元等兩事實負舉證責任，被告雖不否認
        於前述時地收受原告匯款之一百五十萬元，惟抗辯此係原告返還先前之投資
        款等語，揆諸前揭舉證責任之分配，則原告就交付一百五十萬元部分，雖可
        免除舉證責任，但就兩造間有借貸意思表示相互一致部分，仍應負舉證責任
        ，合先敘明。
      (二)經查原告主張兩造間有消費借貸之法律關係，無非係以卷附匯款申請書參紙
        影本為據，惟查觀諸該匯款申請書僅係單純記載匯款人姓名、收款人姓名、
        帳號、金額、匯款日期等字樣，並無任何有關為何匯款之記載，況且該匯款
        申請書係原告單方面自行填寫，是依此情狀亦僅能證明原告確實於該匯款申
        請書所載日期匯款，即僅能證明有金錢之交付事實，至於原告又主張若非被
        告告知帳號何以匯款云云，惟如上所述，此僅能證明交付金錢乙節，至於為
        何匯款之原因甚多（如贈與、清償債務等等），並無法遽此認定係基於兩造
        間借貸意思表示互相一致所為，此外原告復不能證明與被告間有借貸意思表
        示一致，故其主張將款匯入被告帳戶即謂與被告有該金錢借貸關係，自無足
        採。
    四次查原告本於民法第一百七十九條前段、後段之規定，備位請求被告返還所受
      領之系爭款項一百五十萬元，茲分述如下：
      (一)按民事訴訟如係由原告主張權利者，應由原告負舉證之責，若原告先不能舉
        證，以證實自己主張之事實為真實，則被告就其抗辯事實即令不能舉證，或
        其所舉據尚有疵累，亦應駁回原告之請求，又非債清償之不當得利返還請求
        權，以債務不存在為其成立要件之一，主張此項請求權成立之原告，應就債
        務不存在之事實負舉證之責任，最高法院十七年上字第九一七號、二十八年
        上字第一七三九號分別著有判例可稽，另查「不當得利返還請求權，以無法
        律上之原因而受利益為其成立要件之一，故主張此項請求權成立之原告，應
        就無法律上之原因而受利益之事實，負舉證責任，本件被上訴人主張上訴人
        標購房地之價金一百九十五萬元，伊所支付，上訴人無法律上原因而受利益
        ，依不當得利法則請求返還，除須證明價金一百九十五萬元係其所支付外，
        仍應就無法律上原因之事實負舉證之責任，原審僅以上訴人不能證明其受利
        益究有何法律關係（即法律上之原因）存在，即認被上訴人得依不當得利法
        則請求返還，於法殊有未合」，亦辭最高法院七十七年台上字第一七五六號
        判決可資參照。
      (二)查本件被告對於原告匯款乙節固不爭執，惟原告於九十二年四月二十四日起
        訴狀內記載：「而本件之所起，係因被告投資福金房地產公司所賣之松山新
        城國宅失利，於而九十二年二月間，對原告宣稱因被告所開設之補習班知短
        期間需資金週轉，故向原告於九十二年二月二十日無息借款一百五十萬元，
        並言明九十二年三月底前必會歸還，而原告念及兩造交情匪淺，故同意被告
        之請求，故而原告方於九十二年二月二十日及二十一日，於中國國際商業銀
        行松山機場分行匯入被告於中國信託商業銀行新竹前簡易分行：：二十萬元
        、七十萬元及六十萬元」等字樣，顯見原告匯款予被告係基於自由意識情況
        下所為之給付行為，是原告仍主張不當得利請求權之當事人，因此對不當得
        利請求權之成立要件自應負舉證責任，而就給付不當得利言，原告必須證明
        ，(1)被告因其給付而受利益，(2)原告與被告有給付關係（即被告受利益，致
        原告受損害），(3)無法律上原因（給付目的之欠缺），再揆諸前述裁判意旨
        ，原告乃因就無法律上原因之事實負舉證之責任。
      (三)惟查原告既主張基於消費借貸請求返還該筆款項訴訟，然因被告既不承認兩
        造間有消費借貸關係，顯見兩造就消費借貸意思表示不一致，故被告顯係無
        法律上之原因取得系爭款項，但匯款交付金錢之原因甚多，或為贈與、或為
        買賣、或為信託、或為確保當事人間已存在之法律關係、或為消滅已存在之
        法律關係，非僅囿於消費借貸關係乙節而已，又原告本應就其主張不當得利
        成立要件之一「無法律上原因」之事實先為舉證，已如上所述，則被告在原
        告舉證之前，縱不陳述其收受該系爭款項之原因為何，要係其行使訴訟上之
        防禦手段使然，不能據此遽為被告不利之認定，原告既無法舉證證明匯款交
        付系爭款項予被告時，所存在之給付「原因行為」，及該給付之原因行為是
        否不存在或已消滅，亦即被告受領該筆匯款為「無法律上之原因」即原給付
        目的之欠缺，從而原告本於不當得利之法律關係請求被告返還款款及其法定
        利息，亦屬無據。
    五依上所述，原告並未舉證證明兩造間就消費借貸之借貸意思表示互相一致或者
      證明被告受領系爭款項為「無法律上原因或原因不存在」之構成要件，從而原
      告依消費借貸或不當得利之法律關係，請求被告給付一百五十萬元及自起訴狀
      繕本送達翌日起算之法定遲延利息，為無理由，應予駁回，原告之訴既經駁回
      ，其假執行之聲請即失所附麗，應併予駁回。
    六本件判決基礎已臻明確，兩造其餘攻擊防禦方法及未經援用之證據，經本院詳
      予審酌，均與判決結果無礙，爰無逐一論述必要，併此敘明。
參、結論：本件原告之訴為無理由，依民事訴訟法第七十八條，判決如主文。
中      華      民      國    九十二    年      七      月    二十四    日
                                        民事第四庭  法  官    陳博文
右正本係照原本作成
如對本判決上訴，須於判決送達後廿日內向本院提出上訴狀
中      華      民      國    九十二    年      七      月    二十四    日
                                                    書記官    蔡嘉萍


司法院資訊處製作；財團法人民間司法改革基金會備份。
